ACORDAO-COMPLETO-2378614

ACÓRDÃO 2880/2019 ATA 46/2019 - PLENÁRIO

VISTOS, relatados e discutidos estes autos de Representação autuada a partir de remessa da Deliberação AC 00-3398/2018, do Tribunal de Contas do Estado do Mato Grosso do Sul (TCE/MS) , que considerou procedente a representação formulada pelo presidente da Câmara Municipal do município de Pedro Gomes/MS, Sr. Saner Paulo de Oliveira Farias, em face de irregularidades na execução de obras de drenagem e pavimentação asfáltica na Vila São Luiz, no âmbito do Convênio SICONV 718118, Contrato de Repasse 0305.998.19/2009, Ministério das Cidades/Caixa, tendo como responsáveis Maura Teodora Jajah (ex-prefeita, CPF XXX.106.151-XX) , Francisco Vanderley Mota (ex-prefeito, CPF XXX.199.541-XX) , Nilson Gomes Machado (ex-secretário municipal de Obras, CPF XXX.078.091-XX) e Ivo Darci Bazanella (ex-secretário municipal de Obras de 2013-2016) ,
ACORDAM os Ministros do Tribunal de Contas da União, reunidos em Sessão Plenária, diante das razões expostas pelo Relator, em:
9.1. conhecer da presente representação, satisfeitos os requisitos constantes do art. 113,     § 1º, da Lei 8.666/1993, c/c os arts. 235 e 237, inciso IV, do Regimento Interno do TCU, e no art. 103, § 1º, da Resolução TCU 259/2014;
9.2. encaminhar ao Tribunal de Contas do Estado do Mato Grosso do Sul (Representante) e à Caixa Econômica Federal cópia deste Acórdão, bem como do relatório e do voto que o fundamentam; e
9.3. arquivar os autos, com fulcro no art. 169, inciso V, do Regimento Interno do TCU, c/c art. 106, § 4º, inciso I, da Resolução TCU 259/2014, haja vista o não preenchimento dos requisitos de risco, materialidade e relevância.

Representação em face de irregularidades na execução de obras de drenagem e pavimentação asfáltica.

Prefeitura Municipal de Pedro Gomes - MS.

3. Representante: Tribunal de Contas do Estado do Mato Grosso do Sul (TCE/MS).

13.1. Ministros presentes: José Mucio Monteiro (Presidente), Walton Alencar Rodrigues, Benjamin Zymler, Aroldo Cedraz, Raimundo Carreiro (Relator) e Ana Arraes.
13.2. Ministro-Substituto convocado: Augusto Sherman Cavalcanti.
13.3. Ministros-Substitutos presentes: Marcos Bemquerer Costa e André Luís de Carvalho.

RAIMUNDO CARREIRO

Trata-se de representação autuada a partir de remessa da Deliberação AC 00-3398/2018     (peça 1) , de 27.11.2018, do Tribunal de Contas do Estado do Mato Grosso do Sul (TCE/MS) , que considerou procedente a representação formulada pelo presidente da Câmara Municipal do município de Pedro Gomes/MS, Sr. Saner Paulo de Oliveira Farias, em face de irregularidades na execução de obras de drenagem e pavimentação asfáltica na Vila São Luiz, no âmbito do Convênio             SICONV 718118, Contrato de Repasse 0305.998.19/2009, Ministério das Cidades/Caixa, tendo como responsáveis Maura Teodora Jajah (ex-prefeita, CPF XXX.106.151-XX) , Francisco Vanderley Mota (ex-prefeito, CPF XXX.199.541-XX) , Nilson Gomes Machado (ex-secretário municipal de Obras,            CPF XXX.078.091-XX) e Ivo Darci Bazanella (ex-secretário municipal de Obras de 2013-2016) .
2.	Com fulcro no inciso I do § 3º do art. 1º da Lei n. 8.443/92, transcrevo a instrução da Secretaria de Fiscalização de Infraestrutura Urbana - SeinfraUrbana, peça 19, corroborada pelo respectivo corpo dirigente, peças 20 e 21, por meio da qual propõe conhecer da representação e arquivá-la ante o não preenchimento dos requisitos de risco, materialidade e relevância:
"EXAME DE ADMISSIBILIDADE
Constata-se que de acordo com o inciso IV, art. 237 do Regimento Interno do TCU, o TCE/MS possui legitimidade para representar. Ademais, a representação possui os elementos mínimos necessários ao seu prosseguimento no âmbito desta Corte de Contas na medida em que estão satisfeitos os requisitos contidos no caput do art. 235 do Regimento Interno, atendendo, ainda, aos requisitos elencados no § 1º do art. 103, da Resolução-TCU 259, de 7/5/2014, inclusive quanto à "existência de interesse público no trato da suposta ilegalidade apontada".
EXAME TÉCNICO
Exame Sumário 
Segundo a Resolução - TCU 259/2014, art. 106, estando presentes os requisitos de admissibilidade, deverá ser efetuado exame sumário acerca 'do risco para a unidade jurisdicionada, da materialidade e relevância dos fatos noticiados na denúncia ou representação'. 
No âmbito do TCU, a questão foi regulamentada pela Portaria-Segecex 12/2016, nos seguintes termos: 
16. Para a realização do exame sumário, a unidade técnica deve considerar as seguintes premissas indicadas na Instrução Normativa - TCU 63/2010:
I - Risco: possibilidade de algo acontecer e ter impacto nos objetivos da unidade jurisdicionada, sendo medido em termos de consequências e probabilidades;
II - Materialidade: volume de recursos envolvidos;
III - Relevância: aspecto ou fato considerado importante, em geral no contexto do objetivo delineado, ainda que não seja material ou economicamente significativo.
Foi constituído processo de representação neste Tribunal para averiguar denúncia encaminhada pelo TCE/MS, dando notícia de irregularidades na execução de obras de drenagem e pavimentação asfáltica na Vila São Luiz, no âmbito do Convênio SICONV 718118, Contrato de Repasse 0305.998.19/2009, Ministério das Cidades/Caixa firmado com a Prefeitura Municipal de Pedro Gomes, MS, cujo valor é R$394.200,00.
Observa-se que o responsável pela assinatura do termo aditivo nº 18, de 17/2/2017, foi o Sr. William Luiz Fontoura (CPF XXX.573.451-XX) , novo prefeito de Pedro Gomes.
A instrução inicial deste TCU solicitou (peça 5) ao atual prefeito do município de Pedro Gomes, Sr. William Luiz Fontoura, as seguintes informações e documentos:
a) Qual o estágio da obra financiada com os recursos transferidos pelo Convênio nº 718118 (asfalto e drenagem na Vila São Luiz, na Rua Alvorada entre as Ruas Hugo Balbueno Acosta e Cassiano Rodrigues de Carvalho) , celebrado com o então Ministério da Integração Nacional? 
b) Encaminhe cópia integral, em meio eletrônico, do procedimento licitatório que precedeu a contratação de empresa responsável pela obra financiada com os recursos do Convênio nº 718118; 
c) Encaminhe cópia, em meio eletrônico, do contrato celebrado com a empresa responsável pela execução da obra financiada com os recursos do Convênio nº 718118; 
d) Encaminhe cópia, em meio eletrônico, das notas fiscais emitidas no decorrer da execução do contrato celebrado com a Prefeitura Municipal de Pedro Gomes/MS, cujo objeto é o asfaltamento e drenagem na Vila São Luiz (na Rua Alvorada entre as Ruas Hugo Balbueno Acosta e Cassiano Rodrigues de Carvalho) ; 
e) Encaminhe cópia, em meio eletrônico, dos pagamentos efetuados à empresa responsável pela execução da obra citada no item anterior. 
Em resposta, o atual gestor municipal apresentou os documentos e informações solicitadas, conforme se verifica nas peças 3 a 17, indexadas na tabela da peça 18.
Dentre os documentos trazidos, em especial o Of. 2-2512/2018/GIGOVCG (peça 13, p. 1-12) , de 5/11/2018, consiste em informação da Caixa em que comunica que a prestação de contas do convênio no Siafi em 21/9/2018 foi aprovada, e que os objetivos foram alcançados integralmente (peça 13, p. 12) . O atraso da obra teria sido causado pela "dificuldade de encontrar mão de obra especializada" (peça 13, p. 10) .
De acordo com o voto do conselheiro relator do TCE/MS, verificou-se 'fiscalização efetiva da Caixa, inclusive com a glosa de serviços', sendo 'constatado pela equipe técnica desta corte de contas [estadual] que os serviços, na sua grande maioria, foram executados, restando as impropriedades' de atraso injustificado da execução contratual; morosidade na fiscalização por parte da Prefeitura; ausência de motivação técnica para prorrogar os prazos, apesar de formalizados por meio de termos aditivos, e indícios de alteração contratual sem a devida formalização processual, o que ocasionou aplicação de multa aos responsáveis pelo TCE/MS, assim resta mitigado o requisito do risco da representação.
Considerando o exposto, avalia-se que o presente caso não se reveste dos requisitos de risco, materialidade e relevância que justifiquem a atuação desta Casa. Em relação ao risco, o fato de a obra já haver sido concluída e com a aprovação da prestação de contas pela Caixa, associado à natureza das irregularidades apontadas, evidencia que não mais subsiste o principal risco a elas associado, que era de a obra não ser entregue. Com relação à materialidade e relevância o valor da obra e sua abrangência geográfica indicam não se tratar de investimento de alta materialidade e que não traz impacto significativo sobre o ponto de vista da estruturação da política pública à qual se relaciona.
  Observa-se que o TCU já se posicionou de maneira análoga em decisões precedentes, a exemplo dos Acórdão 332/2018-TCU-Plenário, Benjamin Zymler; 4502/2018 - Segunda Câmara, Aroldo Cedraz; e 7974/2017 - Segunda Câmara, Aroldo Cedraz, sendo inoportuna a atuação deste tribunal no presente caso. O fato de já ter havido uma atuação do Tribunal de Contas Estadual, inclusive com a apenação dos responsáveis, reforça ainda mais essa conclusão.
CONCLUSÃO
A comunicação (peça 1) deve ser conhecida como representação em razão de atender aos requisitos de legitimidade e de admissibilidade estampados nos arts. 235 e 237 do Regimento Interno/TCU. 
Os documentos acostados aos autos demonstram o atingimento da meta física de asfaltamento e drenagem das ruas contratadas e, a prestação de contas foi aprovada pela Caixa, restando como falhas as sucessivas prorrogações no prazo contratual sem justificativa técnica, por meio de 17 termos aditivos, o que dilatou o prazo de execução de quatro meses para quase seis anos após o prazo inicialmente acordado.
Observa-se que o TCE/MS impôs apenação de multa a quatro responsáveis (dois secretários de obras e dois prefeitos) de duas gestões diferentes.
Assim, conclui-se pelo conhecimento da presente representação, uma vez satisfeitos os requisitos de admissibilidade.
A despeito da admissibilidade, será proposto o arquivamento do processo tendo em vista que parte dos riscos iniciais já foram mitigados e as falhas remanescentes não preenchem os requisitos de risco, materialidade e relevância que justifiquem a atuação desta Casa. 
PROPOSTA DE ENCAMINHAMENTO 
Ante todo o exposto, submetem-se os autos à consideração superior, propondo: 
conhecer da presente representação uma vez satisfeitos os requisitos de admissibilidade previstos nos arts. 235 e 237, inciso IV, do Regimento Interno/TCU, e no art. 103, § 1º, da Resolução TCU 259/2014;
enviar ao representante cópia da deliberação, acompanhada do relatório e voto que a fundamentarem, ou cópia desta instrução caso seja apreciado em Relação;
arquivar os autos, com fundamento no art. 106, § 4º, inciso I, da Resolução TCU 259/2014 e art. 169, inciso V, do Regimento Interno do TCU tendo em conta o não preenchimento dos requisitos de risco, materialidade e relevância."
3.	É o Relatório.

não há

Não atuou.

REPRESENTAÇÃO. MUNICÍPIO DE PEDRO GOMES/MS. DRENAGEM E PAVIMENTAÇÃO ASFÁLTICA. OBRAS CONCLUÍDAS. PRESTAÇÃO DE CONTAS APROVADA PELA CAIXA ECONÔMICA FEDERAL. BAIXOS RISCO, MATERIALIDADE E RELEVÊNCIA. CONHECIMENTO. ARQUIVAMENTO.

REPRESENTAÇÃO (REPR)

Secretaria de Fiscalização de Infraestrutura Urbana (SeinfraUrb).

Registro, inicialmente, que relato o presente processo em razão de sorteio realizado em atendimento aos arts. 8º a 10 da Resolução TCU 280/2016 e art. 18-A da Resolução TCU 175/2005.	
Conforme assentado no relatório precedente, trata-se de representação autuada a partir de remessa da Deliberação AC 00-3398/2018 (peça 1) , de 27.11.2018, do Tribunal de Contas do Estado de Mato Grosso do Sul (TCE/MS) , que considerou procedente a representação formulada pelo presidente da Câmara Municipal do município de Pedro Gomes/MS, Sr. Saner Paulo de Oliveira Farias, em face de irregularidades na execução de obras de drenagem e pavimentação asfáltica na Vila São Luiz, no âmbito do Convênio SICONV 718118, Contrato de Repasse 0305.998.19/2009, Ministério das Cidades/Caixa, tendo como responsáveis Maura Teodora Jajah (ex-prefeita, CPF 285.106.151-87) , Francisco Vanderley Mota (ex-prefeito, CPF 273.199.541-68) , Nilson Gomes Machado (ex-secretário municipal de Obras, CPF 465.078.091-87) e Ivo Darci Bazanella (ex-secretário municipal de Obras de 2013-2016) .
Eis as impropriedades verificadas pelo TCE/MS e que o conduziram a considerar procedente a representação: "atraso injustificado da execução contratual; morosidade na fiscalização da obra por parte da Prefeitura Municipal de Pedro Gomes sem a efetiva atuação administrativa; os termos aditivos não encontram lastro legal, há indícios de alteração contratual sem a devida formalização processual".
A deliberação proferida foi encaminhada ao Tribunal de Contas da União pelos seguintes motivos aduzidos pela Corte de Contas Estadual: "Conforme se infere dos autos, a obra pública é custeada por Recursos Federais e o valor inicial do Convênio SICONV 718118 foi de R$ 394.200,00 e a contrapartida do Município foi de R$ 18.270,00, razão pela qual a competência da fiscalização de utilização de Recursos do Tesouro Federal é da Jurisdição do Tribunal de Contas da União - TCU, nos termos do artigo 71, Inciso VI da Constituição Federal/88".
Após exame técnico dos autos, a SeinfraUrbana, em pronunciamentos uniformes, propôs o "arquivamento do processo tendo em vista que parte dos riscos iniciais já foram mitigados e as falhas remanescentes não preenchem os requisitos de risco, materialidade e relevância que justifiquem a atuação desta Casa".
Razão assiste à unidade instrutiva. Vejamos.
No que toca à admissibilidade, conheço da representação uma vez satisfeitos os requisitos previstos nos arts. 235 e 237, inciso IV, do Regimento Interno/TCU, e no art. 103, § 1º, da Resolução TCU 259/2014.
Não obstante o juízo positivo de admissibilidade, a representação deve ser arquivada porquanto: i)  a obra já se encontra concluída; ii)  a prestação das contas está aprovada pela Caixa Econômica Federal tendo os objetivos sido alcançados integralmente (peça 13, p. 10) ; iii) e o objeto conveniado não se reveste de materialidade tal que justifique a atuação, neste momento e diante dos elementos carreados aos autos, do TCU.
Consoante bem pontuado pela SeinfraUrbana, esta Casa "já se posicionou de maneira análoga em decisões precedentes, a exemplo dos Acórdão 332/2018-TCU-Plenário, Benjamin Zymler; 4502/2018 - Segunda Câmara, Aroldo Cedraz; e 7974/2017 - Segunda Câmara, Aroldo Cedraz, sendo inoportuna a atuação deste tribunal no presente caso".
Posto isso, em se tratando de fatos considerados de baixos risco, materialidade e relevância, o feito deve ser arquivado nos termos do art. 106, §§ 3º, inciso I, e 4º, da Resolução TCU 259/2014[footnoteRef:2]. [2:  Art. 106. Caso se façam presentes os requisitos de admissibilidade, as unidades técnicas realizarão exame sumário acerca do risco para a unidade jurisdicionada, da materialidade e relevância dos fatos noticiados na denúncia ou representação, exceto aquelas formuladas com base no art. 113, §1°, da Lei n° 8.666/93. (. . .) §3° A unidade técnica submeterá os autos ao relator com proposta de conhecimento da denúncia ou representação e: I - no caso de os fatos serem considerados de baixo risco, materialidade e relevância, de que as questões sejam levadas ao conhecimento das unidades jurisdicionadas para a adoção das providências de sua alçada, com cópia para o órgão de controle interno, e de arquivamento do processo; (. . .) §4º Na hipótese prevista no inciso I do parágrafo anterior, o relator, caso esteja de acordo com a proposta da unidade técnica, determinará a adoção das providências nele referenciadas e o arquivamento da denúncia ou representação, dando-se ciência ao denunciante ou representante, conforme o caso.] 
Ante o exposto, acolho a proposta da unidade instrutiva, a qual integra as presentes razões de decidir, e voto no sentido de que seja adotado o Acórdão que ora submeto a este Colegiado.
TCU, Sala das Sessões Ministro Luciano Brandão Alves de Souza, em 27 de novembro de 2019.
RAIMUNDO CARREIRO 
Relator